臺灣宜蘭地方法院民事判決　　　　　　　　99年度訴字第93號
原　　　告　石晨鐘
被　　　告　張寧育
上列當事人間第三人異議之訴事件，本院於100年6月30日言詞辯
論終結，判決如下：
    主  文
被告應將坐落宜蘭縣冬山鄉○○段八三四地號土地，以宜蘭縣羅
東地政事務所民國一００年羅登字第０三四二四０號收件，登記
日期為民國一００年三月八日，權利範圍全部，設定權利範圍土
地一部參厘肆毛，存續期間不定期限之地上權登記予以塗銷。
被告應將前項土地上如附圖所示編號Ａ部分磚造鐵皮頂建物面積
一四三點二九平方公尺、編號Ｂ部分鋼鐵造鐵皮屋面積七一點四
二平方公尺、編號Ｃ部分鋼鐵造棚架面積三八點四一平方公尺拆
除，並將土地返還原告及其餘共有人。
本判決第二項之履行期間為肆個月。
訴訟費用由被告負擔新台幣貳萬捌仟陸佰陸拾肆元，其餘由原告
負擔。
本判決第二項，於原告以新台幣捌拾柒萬元供擔保後，得假執行
。但被告如以新台幣貳佰陸拾萬柒仟壹佰參拾陸元為原告預供擔
保後，得免為假執行。
    事實及理由
壹、程序方面
一、本件原告原以林光治、李建華為被告提起本件訴訟，並經言
    詞辯論程序，嗣原告於本院審理時撤回對於林光治、李建華
    之起訴，經通知林光治、李建華後，林光治、李建華未於10
    日內提出異議，視為同意撤回。
二、本件原告原以李、李林阿銀、陳李阿秀、李坤龍、盧李金
    珠、李添旺、李宛柔、李玉梅為被告，提起塗銷地上權登記
    之訴，然查李、李林阿銀、李坤龍分別於民國52年2 月12
    日、91年5月21日、98年12月4日先後死亡，此有原告提出之
    戶籍謄本在卷可參。原告就李之起訴，業經本院裁定駁回
    而確定在案，原告另追加陳李阿粉、陳阿尾、李阿美、李丁
    寅、李文村、李素月、李素雲、鄭秀敏、李東憲、李鎮煥、
    李年瑜、吳寶春、李郁怡、李育斌、李育群為被告，核屬民
    事訴訟法第255條第1項第5 款規定該訴訟標的對於數人必須
    合一確定之情形，應予准許。嗣後原告業與陳李阿秀、盧李
    金珠、李添旺、李宛柔、李玉梅、陳李阿粉、陳阿尾、李阿
    美、李丁寅、李文村、李素月、李素雲、鄭秀敏、李東憲、
    李鎮煥、李年瑜、吳寶春、李郁怡、李育斌、李育群成立調
    解在案。
三、按民事訴訟法第255條第1項第2 款所謂請求之基礎事實同一
    ，係指變更或追加之訴與原訴之原因事實有其共同性，先後
    所為請求之主張在社會生活上可認為有共通性或關連性，而
    就原請求之訴訟及證據資料於相當程度範圍內具有同一性或
    一體性，在審理時得加以利用，俾先後兩請求可在同一程序
    得加以解決，以避免重複審理，庶能統一解決紛爭，用符訴
    訟經濟者即屬之（最高法院96年台上字第471 號判決意旨參
    照）。原告原起訴主張李建華就坐落宜蘭縣冬山鄉○○段83
    4地號土地（下稱系爭土地），應塗銷於80年9月26日以李建
    華為權利人，收件年期：民國80年羅字017006號，權利範圍
    ：全部，權利標的：所有權，設定權利範圍：土地一部參厘
    肆毛，證明書字號：羅地字第004980號之地上權登記，並將
    系爭土地上之建物拆除，並返還系爭土地予原告及其全體共
    有人。嗣於本院審理時，因本院98年度司執字第9808號拍賣
    抵押物案件，被告張寧育拍定取得坐落系爭土地上之門牌號
    碼宜蘭縣冬山鄉○○路88巷38號未經保存登記建物（下稱系
    爭建物）之事實上處分權，並因買賣讓與地上權，而登記為
    地上權人，即宜蘭縣羅東地政事務所以100年羅登字第03424
    0號收件字號，於100年3月8日登記，權利人為張寧育，權利
    範圍全部，存續期間不定期限之地上權設定登記（下稱系爭
    地上權登記），故原告追加張寧育為被告，並更正聲明如主
    文所示，符合民事訴訟法第255條第1項第2 款起訴之基本事
    實同一之情形，應予准許。
貳、實體方面
一、原告起訴主張：系爭土地原為訴外人石朝松所有，石朝松於
    66年9 月13日亡故後，由原告及其餘共有人分別共有。系爭
    土地於38年11月10日曾以訴外人李阿恭為權利人辦理收件年
    期：38年鹿埔字第1642號，登記日期：39年2月1日，權利範
    圍：全部，存續期間：不定期間，地租：無地租，權利標的
    ：所有權，設定權利範圍：土地一部參厘肆毛，設定義務人
    ：石朝松之地上權登記。該地上權原登記權利人李阿恭於38
    年間單獨申請地上權登記時，並未經原土地所有權人石朝松
    同意，亦未提出該當於證明當時土地所有權人之地上權設定
    合意存在（即登記原因存在）的相關文件或保證書，且未提
    繳鄉鎮市區公所保證書及繳納租金等憑證，而不符合當時有
    效之土地登記規則第17條及臺灣省各縣市辦理單獨地上權設
    定登記應行注意事項第1 項所定之要件，李阿恭於申請單獨
    登記時，僅提繳由村長江天思及鄰戶所出具之保證書，亦未
    提出繳納租金憑證，及鄉鎮公所保證書。況李阿恭於申請地
    上權登記時，所提出之他項權利登記聲請書竟以早已亡故之
    「石阿老」為相對人，而非以當時之土地所有權人「石朝松
    」為相對人，況其上關於「地租或利息」欄亦係記載「無地
    租」，可證李阿恭與系爭土地原所有權人石朝松就系爭土地
    之使用占有未定有租賃關係。李阿恭單獨聲請系爭地上權登
    記，有無效之原因。又該地上權登記既有無效之原因，則系
    爭土地上所設置之地上物，自無使用權源。被告張寧育雖於
    99年7 月20日經鈞院98年度司執字第9808號拍賣抵押物強制
    執行事件拍定取得系爭建物之事實上處分權，又於100年3月
    8 日因買賣原因自訴外人李阿恭之繼承人李建華受讓移轉地
    上權而辦理系爭地上權登記，然被告張寧育明知系爭地上權
    登記有無效之原因及系爭建物係為無權占有，且亦知悉原告
    就此已為積極之訴訟，竟仍自訴外人李建華取得系爭地上權
    登記，並於原有建物占有範圍外增建地上物，擴大其無權占
    有範圍。被告既不能證明訴外人李阿恭確與原告就系爭土地
    有設定地上權契約存在，則系爭地上權登記屬於無效，原告
    自得依據民法第821條、第767條規定請求被告塗銷系爭地上
    權登記，並請求拆屋還地等語，並聲明如主文第1、2項所示
    。
二、被告張寧育則以：伊係透過法院拍定取得系爭建物，當初應
    買時，尚待原告是否行使優先承買權，原告並未為之，故嗣
    後法院通知伊已拍定取得。且伊係因系爭建物有漏水情形始
    進行翻修，後來始知悉原告提起本訴。況伊既已自訴外人李
    建華取得系爭地上權登記，則系爭建物之存在，應係有權占
    有。拍賣當時原告不主張優先承買權，待伊取得地上物後，
    始對伊興訟，而伊已花費新台幣（下同）一百多萬元，原告
    卻要求拆屋還地並不合理等語，資為抗辯，並聲明：原告之
    訴駁回。
三、兩造不爭執之事實：
(一)原告主張系爭土地為其及其餘共有人分別共有（重測前為宜
    蘭縣冬山鄉○○段673 地號），系爭土地上原有訴外人李建
    華辦理之地上權登記，嗣由被告張寧育以買賣為原因，自李
    建華受讓移轉地上權而辦理系爭地上權登記事實，此有原告
    提出之系爭土地登記謄本及被告張寧育提出之他項權利證明
    書影本各乙份為證，並有宜蘭縣羅東地政事務所100年3月18
    日羅地登(17)字第1000002554號函檢附之相關資料附卷可稽
    ，被告張寧育對此亦無爭執，堪信為真實。
(二)原告主張系爭建物由被告張寧育於99年7 月20日拍定取得而
    有事實上處分權之事實，此經本院調閱訴外人林光治與李建
    華間之本院98年度司執字第9808號拍賣抵押物事件卷宗審核
    屬實，被告張寧育對此並無爭執，應為真實。
(三)原告主張系爭建物目前占用系爭土地之情形，如宜蘭縣羅東
    地政事務所製作之99年12月3 日之複丈成果圖即附圖所示編
    號A部分磚造鐵皮頂建物面積143.29平方公尺、編號B部分鋼
    鐵造鐵皮屋面積71.42平方公尺及編號C部分鋼鐵造棚架面積
    38.41平方公尺之事實，經本院於99年12月3日履勘現場屬實
    ，此有勘驗筆錄及現場照片在卷可證，並經本院囑託宜蘭縣
    羅東地政事務所製作前述附圖乙份附卷可參，被告張寧育對
    此並無爭執，堪信屬實。
四、得心證之理由：
    本件原告主張系爭地上權登記於原始單獨聲請地上權登記時
    ，因違反當時有效之法令，係自始無效，不因被告張寧育嗣
    後受讓移轉而辦理系爭地上權登記而為有效等語；被告張寧
    育則辯稱依係向法院拍定取得系爭建物，不知道原告有提起
    本件訴訟，且已受讓移轉系爭地上權登記，並非無權占有等
    語。是本件之爭點即在於：（一）訴外人李阿恭於38年間所
    為之單獨聲請地上權設定登記，是否無效？（二）原告訴請
    被告張寧育將系爭地上權登記予以塗銷，並請求拆屋還地，
    是否有理由？以下即分別予以說明：
(一)訴外人李阿恭於38年間所為之單獨聲請地上權設定登記，是
    否無效？
 １ 按法律行為，不依法定方式者，無效；但法律另有規定者，
    不在此限，民法第73條定有明文。設定地上權乃屬物權行為
    之一種，依18年11月30日施行即38年間適用之民法第760 條
    規定，不動產權之移轉或設定，應以書面為之，故設定地上
    權係屬要式行為，必須以書面為之。次按，登記，應由權利
    人及義務人共同聲請之，權利人如因特殊情形，不能覓致義
    務人共同聲請登記時，得由權利人陳明理由，填具保證書，
    呈請單獨聲請登記。但土地增值稅，應由權利人代納之。證
    明登記原因文件或土地權利書狀不能提出時，應取具鄉鎮保
    長或四鄰或店鋪之保證書。前項保證書應保證聲請人無假冒
    情事，並證明其原文件不能提出之實情。又本省各縣市辦理
    地上權設定登記時，如建物基地使用人已向基地所有權人訂
    有口頭或書面之合法租賃契約或地上權契約，而基地所有人
    拒不履行共同聲請者，使用人可陳明不能覓致義務人共同申
    請登記理由，提繳鄉鎮區公所保證書及繳納租金等憑據，依
    照土地登記規則第17條第2 項規定，單獨聲請登記。35年10
    月2 日發布施行之土地登記規則第17條、第32條規定，及38
    年11月10日公布施行之臺灣省各縣市辦理單獨聲請地上權設
    定登記應行注意事項第1 項分別定有明文。前述關於單獨申
    請地上權設定登記之前提，仍以建物基地使用人如已向基地
    所有人訂有口頭或書面之合法的租賃契約或地上權契約，惟
    基地所有人拒不履行共同申請為要件，故依當時土地登記規
    則第17條之規定，權利人如因特殊情形，不能覓致義務人共
    同聲請登記時，得「由其陳明理由填具保證書」呈請單獨聲
    請登記，並依同規則第32條第1 項規定檢具「證明登記原因
    文件」或土地權利書狀，如不能提出該證明登記原因文件或
    土地權利書狀時，則應取鄉鎮保長或四鄰或店鋪之保證書以
    為替代，以證明原文件不能提出之實情。此乃在義務人即基
    地所有權人未會同辦理之情況下所做之權宜規定，故於適用
    上，自應嚴守其所規定之相關要件，以避免浮濫而損及土地
    所有權人之權利。
 ２ 經查：系爭地上權登記原係訴外人李阿恭於38年11月10日以
    系爭土地即重測前之冬山鄉鹿埔大字鹿埔字第11地號土地有
    建築改良物為目的，向當時之臺北縣政府地政事務所聲請辦
    理地上權登記，此有宜蘭縣羅東地政事務所99年6 月24日羅
    地登(17)字第0992226550號函檢送之原台北縣政府宜蘭地政
    事務所建築改良物情形填報表在卷可參。依上述羅東地政事
    務所函檢送之李阿恭聲請辦理地上權登記之資料所示，李阿
    恭向當時之台北縣政府宜蘭地政事務所提出之「建築改良物
    情形填報表」，其內容填載：「收件日期38年11月10日，基
    地標示坐落冬山鄉鹿埔大字鹿埔字第11地號，門牌號數鹿埔
    路170號，建物號數11，本國式木造住宅，建坪34坪2合2 勺
    ，建築日期民國32年9月5日、建物所有人李阿恭（並蓋章）
    ，地址羅東區冬山鄉鹿埔大字鹿埔字鹿埔11番地，土地所有
    權人原填載石朝松其後更改為石阿老，日期：38年11月10日
    ，權利憑證名稱及件數：登記保證書乙份、審查意見：續補
    」，暨附件土地房屋登記保證書、他項權利證明書之資料。
    且李阿恭於38年11月10日聲請地上權登記時，其檢附之土地
    房屋登記保證書之保證原因記載：「為保證建物所有人（地
    上權人）李阿恭從來確實有向建物敷地所有人租用該建物敷
    地建築房屋屬實，但因土地所有人對於上開地上權設定『不
    肯』連同申請蓋章」等語，足認原告主張本件地上權設定登
    記為李阿恭單獨聲請地上權登記乙節，應屬實在。
 ３ 惟查：李阿恭於38年間向台北縣政府宜蘭地政事務所聲請辦
    理地上權登記時，雖有提出建築改良物情形填報表、登記保
    證書及他項權利證明書。然據建築改良物情形填報表所載之
    土地所有權人原係填載「石朝松」，後塗改為「石阿老」，
    而他項權利證明書所載之土地所有權人亦係記載為「石阿老
    」，惟就登記保證書之土地所有權人則係載為「石朝松」，
    則李阿恭當時究竟係向「石阿老」或「石朝松」承租系爭土
    地，並請求會同辦理地上權登記而遭拒絕，形式上已有歧異
    ，自屬可疑。且登記保證書之保證人係由李玉陣及李茂永擔
    任，保證原因為「為保證建物所有人（地上權人）李阿恭從
    來確係有向上開建物敷地所有人租用該建物敷地建築房屋屬
    實，但因土地所有人對於上開土地地上權設定不肯連同申請
    蓋章」，證明書末則另載明由村長江天思擔任證明人簽名用
    印之事實，此有宜蘭縣羅東地政事務所99年6 月24日羅地登
    (17)字第0992226550號函檢送之單獨登記保證書乙份在卷可
    參。然根據原告提出之李、李玉陣、李茂永、李阿恭等人
    之除戶戶籍謄本及相關戶籍謄本記載，保證人李玉陣、李茂
    永與李阿恭之生父均為李（李阿恭嗣後由李阿婦收養），
    且住址均記載為「台北縣冬山鄉○○村○○路170 號」而與
    李阿恭相同，顯係同居共財之親屬，而非四鄰，保證事項又
    非證明其原文件不能提出之實情，而僅係證明李阿恭有向土
    地所有人租用基地之事實，均不符合當時之土地登記規則第
    32條第1 項規定。至前開保證書文末雖另載明「由村長江天
    思擔任證明人並簽名用印」，然由該保證書乃將「保證人」
    與「證明人」分列，而當時之村長江天思僅同意擔任「證明
    人」，而非「保證人」，又未在保證人欄位下簽章同意，解
    釋上村長江天思僅係證明登記保證書之形式上為真正而已，
    並非證明登記保證書之實質內容為真正，要言之，登記保證
    書所載保證原因及保證事項是否真正，並非其證明之範疇，
    亦即保證人仍由李玉陣、李茂永擔任，其僅證明李玉陣、李
    茂永有同意擔任李阿恭申請登記之保證人而已，故該保證書
    亦不符合「鄉鎮保長之保證書」之要件。
 ４ 綜上，原告主張李阿恭於38年間所為之單獨聲請地上權登記
    ，與當時施行有效之土地登記規則第17條及第32條第1 項等
    規定未合，應屬無效等語，堪予採信。而無效者，其法律效
    果為自始、當然、確定無效，原始地上權之登記既屬無效，
    則被告張寧育嗣後取得系爭地上權登記亦屬無效，自不得據
    此對抗原告及其他共有人。
(二)原告訴請被告張寧育將系爭地上權登記予以塗銷，並請求拆
    屋還地，是否有理由？
 １ 系爭地上權登記係屬無效，已如前述，被告張寧育又未能提
    出其他之合法占有權源之主張及證據，則被告張寧育之系爭
    建物占有使用系爭土地，自屬無權占有，原告依據物上請求
    權法律關係請求被告張寧育塗銷系爭地上權登記，並將如附
    圖所示編號A 部分磚造鐵皮頂建物面積143.29平方公尺、編
    號B 部分鋼鐵造鐵皮屋面積71.42平方公尺及編號C部分鋼鐵
    造棚架面積38.41 平方公尺予以拆除，並返還土地予原告及
    其他共有人，自屬有據。
 ２ 被告張寧育另辯稱當初係向本院拍定系爭建物，並不知悉原
    告提起本件訴訟，拍定後尚待原告是否行使優先承買權，然
    原告竟不行使，待伊取得系爭建物後，卻起訴請求拆屋還地
    ，顯不合理云云，惟查：被告張寧育係於99年7 月20日向本
    院拍定取得系爭建物，而該次拍賣公告上已明確記載：「該
    土地共有人現就建物占有使用權源提起訴訟並請求拆屋，故
    使用權屬不明，佔用責任由拍定人自行處理」等語，此經本
    院調閱本院98年度司執字第9808號拍賣抵押物事件卷宗審核
    屬實，顯見本件訴訟之資訊早已揭示於拍賣公告上，被告張
    寧育自難推諉不知，其辯稱不知道本件訴訟云云，即無可採
    。又法律賦予基地所有人有優先承買權之目的，係促使基地
    與基地上之房屋權利能合歸為一人所有，以盡經濟上之效用
    ，並杜紛爭，如基地所有人不願承買，自無從強制其行使該
    項權利，原告既主張系爭建物係無權占有系爭土地，而早已
    請求本件訴訟在案，縱不行使優先承買權，亦不得謂故意損
    害被告張寧育之權利，是被告張寧育前述辯解，要無可採。
五、綜上所述，訴外人李阿恭於38年間單獨聲請之地上權設定登
    記時，已有前述無效之原因，自始、當然、確定不發生效力
    ，被告張寧育嗣後辦理系爭地上權登記，亦屬無效，故原告
    依據物上請求權之法律關係，訴請被告張寧育將系爭地上權
    登記予以塗銷，並將系爭建物拆除並返還系爭土地予原告及
    其他共有人，為有理由，應予准許。原告陳明願供擔保請求
    宣告假執行，核無不核，被告張寧育雖未聲請供擔保請求宣
    告免為假執行，惟本院依職權認為被告張寧育得預供擔保免
    為假執行，爰各酌定相當之擔保金額併予准許之。本件訴訟
    費用，因原告原起訴之其餘部分與被告張寧育無關，且已由
    原告與其他訴外人達成調解，就原告起訴被告張寧育而言，
    非屬申張權利或防衛權利所必要，自不應由被告張寧育負擔
    ，先予敘明。依照被告張寧育之系爭建物占用系爭土地之面
    積253.12 平方公尺核算，此部分訴訟標的價額為2,607,136
    元，應徵裁判費26,839元，此部分訴訟費用應由敗訴之被告
    張寧育負擔；另第1 次測量費用，原告並未將張寧育追加為
    被告，該部分與被告張寧育無關，而第2次測量費用4,450元
    ，就被告張寧育占用之面積換算比例約為41 %計算，被告張
    寧育應負擔1,825 元（元以下4捨5入）。故被告張寧育應負
    擔之訴訟費用共計28,664元，其餘則由原告自行負擔。查被
    告張寧育就系爭建物業已出資整修，一時覓地搬遷不易，核
    其性質非長時間不能履行，爰酌定履行期間為4 個月，以資
    兼顧。又本件事證已臻明確，兩造其餘主張及攻擊防禦方法
    ，核與本件判決結果無影響者，爰不一一論述，併此敘明。
六、訴訟費用負擔之依據：民事訴訟法第78條、第81條第1款。
中    華    民    國    100    年    7    月    29    日
                  臺灣宜蘭地方法院民事庭
                      法  官  林俊廷
正本係照原本作成。
如對本判決上訴，須於判決送達後20日內向本院提出上訴狀(須
附繕本)。如委任律師提起上訴者，應一併繳納上訴審裁判費。
中    華    民    國   100    年    7     月    29    日
                      書記官  許麗汝